【裁判字號】    90,訴,78
【裁判日期】    900413
【裁判案由】    過失致死
【裁判全文】
臺灣嘉義地方法院刑事判決                              九十年度訴字第七八號
    公  訴  人  臺灣嘉義地方法院檢察署檢察官
    被      告  明欣營造有限公司
    代  表  人  甲○○
    被      告  丙○○
                乙○○
    共      同
    選任辯護人  張雯峰
                奚淑芳
右列被告因過失致死等案件，經檢察官提起公訴 (九十年度偵字第三四二號），本院
判決如左：
    主  文
明欣營造有限公司、丙○○、乙○○均無罪。
    理  由
一、公訴意旨略以：被告乙○○為被告明欣營造有限公司（下稱明欣公司）之現場工
    地管理員，負責工地現場之相關事項，明欣公司向交通部公路局第五區工程處承
    包「九二一集集大地震一六二甲線二十Ｋ＋一００（公尺）─二一Ｋ＋三００（
    公尺）段災害修復工程」（下稱系爭工程），再將系爭工程中有關模板部分，交
    付本義工程行承作，被告丙○○為該工程行之負責人。被告乙○○及被告丙○○
    均應注意並能注意前開工地為曾發生土石崩落之處，且在雨後更易導致崩塌，依
    規定對有崩塌之虞之土石，應予清除或設置堵牆、擋土支撐，以防止有墜落、崩
    塌等之虞之作業場所引起之危害，竟均疏未注意及此，即由被害人程崇勇、吳復
    地等人在上開工地工作，以致於八十九年六月七日上午八時五十分許，程崇勇、
    吳復地二人在一六二甲線二一Ｋ處彎路（屬嘉義縣梅山鄉境內）施工之際，因路
    旁山坡之土石崩塌，將其二人覆蓋，並致其等胸部挫傷併骨折內出血、顱內出血
    而死亡，因認被告丙○○、乙○○二人涉有業務過失致死罪嫌及違反勞工安全衛
    生法罪嫌，被告明欣公司亦涉違反勞工安全衛生法罪嫌。
二、按犯罪事實應依證據認定之，無證據不得推定其犯罪事實；又不能證明被告犯罪
    者，應諭知無罪之判決；刑事訴訟法第一百五十四條、第三百零一條第一項分別
    定有明文。又刑事法律所謂之過失，必有(1)行為人應注意並能注意而不注意或(2)
    行為人對於構成犯罪之事實，雖預見其發生而確信其不發生之情形，始足當之，
    此觀行法第十四條之規定即明。而刑事訴訟上證明之資料，無論其為直接或間接
    證據，均須達於通常一般之人均不致有所懷疑，而得確信其為真實之程度，始得
    據為有罪之認定，若其關於被告是否犯罪之證明未能達此程度，而有合理懷疑之
    存在，致使無從形成有罪之確信，根據「罪證有疑，利於被告」之證據法則，即
    不得遽為不利被告之認定，亦有最高法院七十六年度臺上字第四九八六號判例可
    稽。
三、本件公訴意旨認被告涉有涉有前開罪嫌，係以：「本件經行政院勞工委員會南區
    勞動檢查所檢查結果，認為明欣營造有限公司及本義工程行均有違反勞工安全衛
    生法第五條第一項第五款之『雇主對左列事項應有符合標準之安全衛生設備：五
    、防止有墜落、崩塌等之虞之作業場所引起之危害』及勞工安全衛生設施規則第
    二三五條：『雇主對表土之崩塌或土石之崩落，有危害勞工之虞者，應依左列規
    定：一、應使表土保持安全之傾斜，對有飛落之虞之土石應予清除或設置堵牆、
    擋土支撐等。』之規定，此有該所八十九年六月三十日八九南檢營字第八一七五
    號函及所附之職業災害檢查報告書在卷足稽。按勞工安全衛生法係為防止職業災
    害，保障勞工安全與健康而制定，此觀該法第一條甚明，故該法原即要求於施工
    時，須有相當之安全設施標準，始能保障勞工之安全健康。又交通部第五區工程
    處與明欣營造有限公司之工程契約之工程項目中，列有『臨時擋土及排水設施費
    』，此有工程契約影本在卷足稽。本件災害地點雖係原地貌（此由卷附相片可知
    ），但由本件工程名稱『災害修復工程』，可知該地附近曾有土石崩落之紀錄，
    足見附近土質鬆軟，雖在九二一地震後，地貌尚未改變，但事故發生地點地貌陡
    峭，此為被告二人所自承，被告乙○○既為明欣營造有限公司之現場工地管理員
    ，被告丙○○則為勞工程崇勇、吳復地二人之雇主，其二人理應預見該處仍有土
    石崩塌之虞，而依規定為防止之措施，其等竟未為何種防止措施，堪認其等應有
    過失之處。而程崇勇、吳復地二人確因本件土石崩塌事件死亡，亦經本檢察官督
    同檢驗員到場相驗屬實，製有相驗筆錄、驗斷書、相驗屍體證明書附卷足憑。且
    被告二人之過失行為與被害人之死亡間，又有相當因果關係。是被告等之犯行均
    堪以認定。」等語為主要之論據。
四、訊據被告乙○○、丙○○二人均不否認前揭事故發生之經過，惟均堅詞否認有何
    過失，均辯稱：本件應屬天然災害等語。本院經查：
（一）本件尚難認定有被告丙○○、乙○○有刑事上「應注意，並能注意，而不注意
      」之過失行為：
      １、本件災害發生路段，於災害發生時，係原地形地貌，工程所在路段邊坡，
          於事故發生前並有植物生長之事實，有事故發生前現場照片一幀附卷可稽
          （見台灣嘉義地方法院檢察署八十九年度相字第三九九號卷【下稱相驗卷
          】第五十七頁），現地情形在工程實務上，應屬穩定邊坡之情，業據證人
          即公路局第五區○○○○里○○○段瑞里監工站站長蔡衛勇於檢察官偵查
          時證述：「那地點在草嶺潭對面，九二一地震時受震嚴重也沒發生坍方，
          看起來是一穩定的邊坡，植被也良好」等語明確；又自本件工程施作實際
          面言，現地為穩定邊坡，若另行開挖，反足使邊坡產生不穩定之事實，亦
          據證人蔡衛勇於檢察官偵訊時陳證：「本工程就是要做檔土牆，如果做檔
          土支撐的話，就要開挖邊坡，有可能讓邊坡變成不穩定，而容易坍方」等
          語在卷，足見系爭工程發生事故地段於事故發生當時，工程專業經驗尚並
          無發生崩塌危險之虞，且縱假想有發生崩塌危險之虞，依當時情形，工程
          專業經驗上，維持當時穩定邊坡之現狀，較之另行從事防止崩塌之開挖工
          程而言，仍屬安全；參以被告二人於事發當時亦同處事發現場，倘現場當
          時確有可預見之崩塌危險，被告二人焉有自陷危險之理，益徵被告所辯尚
          非無據。是被告丙○○、乙○○依其經驗，選擇事發當時較為安全之方式
          施作，即難謂其二人就突發之本件事故應負刑事過失之責任。
      ２、系爭工程，自其工程名稱觀之，即知屬災害修復工程，又細譯其工程內容
          ，係因九二一地震後，事發當地道路、邊坡部分崩塌，為修復災害路段並
          防止災害繼續發生或擴大，乃有進行系爭工程擋土牆之必要，系爭工程內
          容既為擋土牆之施作，衡諸經驗及論理法則，實難認有為施作擋土牆而設
          置「擋土牆」之可能，行政院勞工委員會南區勞動檢查所檢查結果內容所
          載「雇主對左列事項應有符合標準之安全衛生設備：五、防止有墜落、崩
          塌等之虞之作業場所引起之危害」之認定，應認係就工程通例而言，對工
          程內容本身即為防止墜落、崩塌之系爭工程而言，尚難認應一體適用。
      ３、本件災害所崩落肇致被害人死亡之土石量，縱使系爭工程完工後之擋土牆
          亦難以阻擋之事實，觀之相驗卷第八至十頁所附照片即堪認定，對於系爭
          工程即使完工仍無法阻擋之土石崩落，期待以另行進行之防止工程加以避
          免，論理上猶屬不可能，是縱認定本件被告丙○○、乙○○有預見崩塌危
          險發生之可能，進行任何防止工程亦無法避免本次災害之發生，衡其情節
          ，自難令負刑事過失之罪責。
（二）即認本件有構成要件該當情節，亦應認有容許之危險之阻卻違法事由：
      工地安全環境，為相關事業單位所必須確保，俾使勞工於施工過程，不致因不
      安全之工作環境致生傷亡之結果，亦為勞工安全衛生法立法意旨所在。然為使
      施工進行順利，客觀上顯難完全避免任何危險之存在與可能，若過渡設置安全
      措施，反將阻礙工程之進行，從而，施工中適當程度之危險環境，顯係客觀上
      從事工程施作所不得不容許者，亦為吾人現代化過程所不得不容許之危險行為
      。系爭工程縱認被告丙○○、乙○○二人於施工前有應注意並能注意而不注意
      防止崩塌危險之工作場所之行為，然系爭工程本身即屬危險環境之情，亦據公
      訴意旨所陳明，若謂被告丙○○、乙○○二人應為本件即使盡防免事故發生之
      能事仍無法避免之事故負刑事責任，無異將使工程施工單位裹足不前，影響所
      致，無人願意進行危險工程之施作，如此當非社會整體之福，從而應認本件即
      使被告丙○○、乙○○二人有構成要件該當之過失行為，亦堪認定係刑法上容
      許之危險而足以阻卻被告之刑事違法性。
（三）系爭工程未設置防止崩塌之措施，與被害人之死亡，尚非有相當之因果關係：
      按刑事上認定犯罪所謂之相當因果關係，係指在人力可得控制之前提環境下，
      若無某事實，必不生某結果，若有某事實，通常即足以生某結果之情形。本件
      如前所述，其事故之發生，堪認係屬人力所不可及（防免）之災變事故，是被
      害人死亡之結果，其因果關係因天災之介入而阻斷與被告丙○○、乙○○未設
      置防止崩塌措施之關係，欠缺犯罪成立所必須之相當因果關係，從而即難認被
      告二人有何違反勞工安全衛生法之行為。
五、綜右所述，難認被告丙○○、乙○○二人有應注意並能注意而不注意或對於構成
    犯罪之事實，雖預見其發生而確信其不發生之過失情事，亦難認被告丙○○、乙
    ○○二人有何違反勞工安全衛生法之行為，不能證明被告犯罪，揆諸首揭條文及
    判例之意旨，自應為被告丙○○、乙○○無罪之諭知。不能證明被告乙○○有何
    違反勞工安全衛生法之行為，從而即難認定被告明欣公司應負違反勞工安全衛生
    法之刑事責任，亦應為被告明欣公司無罪之諭知。
六、被告明欣公司（及代表人）經合法傳喚無正當理由不到庭，但本件應為無罪之諭
    知，爰不待其陳述逕行判決，附此敘明。
據上論斷，應依刑事訴訟法第三百零一條第一項、第三百零六條，判決如主文。
本案經檢察官陳美君到庭執行職務
中      華      民      國    九十      年      四      月     十三     日
                                      臺灣嘉義地方法院刑事第三庭
                                          法  官  許  兆  慶
右正本證明與原本無異。
如不服本判決，應於判決送達後十日內，向本院提出上訴狀。
中      華      民      國    九十      年      四      月     十三     日
                                          書記官  洪  麗  惠


司法院資訊處製作；財團法人民間司法改革基金會備份。
